臺灣臺北地方法院民事判決　　　　　　　93年度訴字第5031號
　原　　　告　建華商業銀行股份有限公司
　　　　　　　　　　　　　至三.
　法定代理人　戊○○
　訴訟代理人　甲○○
　　　　　　　　　　　　　號
　　　　　　　丁○○
　被　　　告　乙○○
　　　　　　　　　　　　　號
　　　　　　　丙○
　　　　　　　　　　　　　九號.
上述當事人間確認買賣關係不存在等事件，本院於民國九十四年
三月四日辯論終結，判決如下：
    主  文
壹、確認被告乙○○與被告張蓺間就下列不動產之買賣關係不存
    在：
    (1)座落台北市○○區○○段二小段第五五五地號，所有權應
      有部分千分之一六七。
    (2)其上建物第七四六建號，所有權全部，門牌號碼台北市○
      ○○路○段二三三巷二八號三樓。
貳、被告張蓺就前項不動產，於民國九十三年八月六日以買賣為
    原因，向台北市大安地政事務所辦理之所有權移轉登記，應
    予塗銷。
、訴訟費用由被告負擔。
        事  實  及  理  由
壹、原告主張：（一至三見起訴狀，四、五見第三四至三六頁，
    六見第三九頁）
一、緣被告乙○○於民國九十二年十一月二十六日，擔任訴外人
    盟欣企業股份有限公司（下稱；盟欣公司）連帶保證人，盟
    欣公司在九十三年五月十一日、五月十七日先後向原告貸得
    新台幣（以下同）壹佰伍拾萬元、捌拾貳萬仟柒佰柒拾
    元、柒拾萬元，以年利率百分之四點六二五（機動利率）計
    息。惟盟欣公司於九十三年七月九日開始未依約清償本息，
    共積欠原告貳佰伍拾柒萬玖仟壹佰壹拾肆元之本金，迭經原
    告催討無效，乙○○既為連帶保證人，依法自應負連帶給付
    責任，合先敘明。
二、盟欣公司於九十三年七月九日無法依約清償後，原告遂請乙
    ○○提出處理方案，並希望其能提供名下不動產設定抵押權
    予原告作為擔保，詎料乙○○迅速於同年年七月二十六日將
    名下不動產「座落台北市○○區○○段二小段五五五地號，
    所有權應有部分千分之一六七、其上建物第七四六建號，所
    有權全部，門牌號碼台北市○○○路○段二三三巷二八號三
    樓」以買賣方式移轉登記予前妻即被告張蓺。但：
    (1)張蓺為乙○○之前妻，兩人於離婚後仍往來密切，且被告
      二人係於原告要求乙○○負保證責任後，隨即為不動產買
      賣及移轉行為，顯見被告二人係為逃避原告債務而為通謀
      虛偽之意思表示。
    (2)本件不動產移轉時並未為要求乙○○塗銷原有抵押權登記
      ，實不符一般不動產交易之常理。尤有進者，移轉前二週
      （即同年七月二十二日），乙○○已將本件不動產另行設
      定最高限額玖佰捌拾萬元之抵押權予訴外人王羚蘊，加上
      先前設定予華南商業銀行股份有限公司之最高限額壹仟
      佰貳拾萬元之抵押權，本件之不動產之價值已所剩無幾，
      而張蓺仍願買受本件不動產，益徵本件買賣及移轉係為乙
      ○○脫產而虛偽通謀之意思表示。
    本件不動產買賣及所有權移轉均係被告二人通謀虛偽意思表
    示，依民法第八十七條第一項之規定，係屬無效。而原告為
    乙○○之債權人，爰依同法第二百四十二條、第一百十三條
    及第七百六十七條中段之規定，代位乙○○主張本件不動產
    買賣及移轉本件不動產物權契約之意思表示無效，請求塗銷
    被告二人間之本件不動產移轉登記，並回復為被告乙○○所
    有。
三、縱認被告二人並非通謀虛偽意思表示，惟債務人所為之有償
    行為，於行為時明知有損害債權人之權利者，以受益人於受
    益時亦知其情事者為限，債權人得聲請法院撤銷之，民法第
    二百四十四條第二項定有明文。乙○○明知前揭不動產仍有
    其價值，為避免其遭債權人追償，便預為脫產之行為，一方
    面減少其不動產所有權之財產，一方面確未減少其債務，顯
    然有害於債權人之權利。張蓺顯然對於前開損害原告債權之
    情事，亦屬知情，始願配合辦理所有權移轉登記，而無視於
    其上仍存在擔保被告乙○○債務之抵押權，且如非前揭不動
    產仍有其價值，被告等亦無必要大費周章辦理所有權移轉登
    記，原告亦得提起備位訴訟依民法第二百四十四條第二項之
    規定請求撤銷本件不動產之買賣行為及移轉行為，並塗銷該
    不動產所有權登記。
四、張蓺所述買賣過程不合理：
    張蓺主張本件不動產買賣價額為壹仟佰肆拾萬元，扣除
    乙○○所積欠之肆佰貳拾陸萬元，及自六十七年至九十三年
    之贍養費佰貳拾萬元整，尾款部分伍佰玖拾萬元再由被告
    乙○○保證負責辦理房貸手續云云，惟查：
    (1)原告否認被告間存在肆佰貳拾陸萬元之借款債務：
      張蓺所提出匯款單據，僅為佰肆拾肆萬捌仟伍佰伍拾柒
      元，與其所主張肆佰貳拾陸萬元迥然不同，則被告間共謀
      拼湊匯款單證，其上亦未表明匯款緣由，是以原告否認彼
      等借款關係。
    (2)贍養費方面：
      被告有關贍養費用計算亦非正確，蓋六十七年十月二十二
      日至九十三年八月二十二日，共計三百一十一個月，贍養
      費用應為三百一十一萬元，被告二人卻計算為三百二十二
      個月，共為三百二十二萬元，差額十一萬元。顯係脫產匆
      忙間訂定不動產契約書所致。
    (3)本件不動產買賣有違一般交易常理。不動產市價約為一千
      三百萬元，其上已設定予華南商業銀行股份有限公司最高
      限額抵押權壹仟佰貳拾萬元正，另外又設定第二順位抵
      押權玖佰捌拾萬元予訴外人王羚蘊，根本毫無殘值可言，
      張蓺卻以壹仟佰肆拾萬元購買，又約定扣除被告乙○
      ○積欠之債務及贍養費，顯見本件買賣之對價與客觀之價
      格顯不相當，依最高法院五十三年台上字第二八二三號判
      決要旨，足以認定被告二人有明知損害原告債權之情事。
      再者，一般買賣先由買受人向銀行辦理貸款，並將貸款作
      為買賣價款之給付，同時要求抵押權人出具清償證明。本
      件反其道而行，買受人張蓺不僅未要求乙○○塗銷原抵押
      權，其明知本件不動產已無任何殘值，仍高價買受，實令
      人不解。
五、被告二人就本件不動產並未辦理交屋手續：
    按不動產買賣契約書約定被告乙○○於該契約書簽訂後一個
    月內交屋（最遲須於九十三年八月二十二日交屋），然而鈞
    院九十三年執全字第一九九一號假處分事件，於九十三年十
    月十三日就不動產實施現場查封時，應門之傭人指稱被告乙
    ○○仍居住於此，並亦與契約不符，更足見被告二人為脫產
    而為虛偽債權之事實。
六、基於民法第八十七條第一項、第二百四十二條、第一百十三
    條及第七百六十七條中段而為先位聲明：如主文所示。
    基於同法第二百四十四條第二項而為後位聲明：
    (1)被告乙○○與被告張蓺就如先位聲明所示之不動產於九十
      三年七月二十六日之買賣行為及同年八月六日所為之所有
      權移轉登記行為均應予撤銷。
    (2)被告張蓺就前項不動產經台北市大安地政事務所於九十三
      年八月六日所為之所有權移轉登記應予以塗銷，並回復為
      被告乙○○所有。
貳、被告張蓺未於言詞辯論期日到場，據其書狀聲明、陳述如後
    ：（一見第二六至二八頁，二見第四五、四六頁）
一、我與前夫乙○○在六十七年離婚，雙方係真正買賣本件不動
    產，我一共付給前夫七百多萬元；雖然已設定高額抵押，但
    是不動產仍有價值。購買時以每坪三十三萬元計價，總價為
    一千三百四十三萬元。我多年陸續匯款借予乙○○達四百二
    十六萬元（如附表），此一款項自價金中扣抵。六十七年至
    九十三年，乙○○積欠贍養賢三百二十二萬元，也自價金扣
    抵。至於尾款五百九十五萬元，則由乙○○保證負責為乙方
    辦理貸款行清償尾款。
二、本件不動產係乙○○在六十九年以一百八十萬元購買，現以
    一千三百餘萬元出售，對乙○○有利。買賣雙方本係舊識，
    自備也以舊債抵償，所以張蓺才會在買賣契約內確認債權與
    金額，不料事後發生糾紛。何況，本件不動產前曾移轉他人
    ，在九十三年七月八日即再由乙○○買回，如乙○○有意假
    買賣，買回時就不會登記自己名下。關於匯款與贍養費計算
    錯誤，純係數字計算問題，不影響買賣實質。買屋後，乙○
    ○已交屋，也放棄屋內大多數物品，但張蓺尚未處理；鈞院
    執行假處分時，菲傭不知此事而誤認乙○○仍居該處。
三、並聲明：駁回原告之訴。訴訟費用由原告負擔。
、本院得心證理由：
一、本件被告未於最後言詞辯論期日到場，核無民事訴訟法第三
    百八十六條各款所列情形，爰依原告之聲請，由其一造辯論
    而為判決。
二、雙方同意、不爭執事項：
    (1)座落台北市○○區○○段二小段五五五地號，所有權應有
      部分千分之一六七；其上建物第七四六建號，所有權全部
      ，門牌號碼台北市○○○路○段二三三巷二八號三樓（合
      稱：本件不動產），本係乙○○所有，於九十三年八月六
      日移轉登記為張蓺所有，登記原因為買賣，原因發生日期
      為九十三年七月二十六日。
    (2)本件不動產於上述移轉登記前，早於七十三年四月十九日
      即由華南商業銀行股份有限公司設定最高限額抵押權一千
      三百二十萬元，九十三年七月二十二日再由王羚蘊設定九
      百八十萬元抵押權。
    (3)乙○○前於九十二年十一月二十六日，擔任訴外人盟欣公
      連帶保證人。盟欣公司九十三年五月十一日、五月十七日
      先後向原告申貸壹佰伍拾萬元、捌拾貳萬仟柒佰柒拾
      元、柒拾萬元，以年利率百分之四點六二五（機動利率）
      計息。盟欣公司於九十三年七月九日開始未依約清償本息
      ，共積欠原告貳佰伍拾柒萬玖仟壹佰壹拾肆元之本金。
三、乙○○與張蓺間是否就本件不動產通謀虛偽成立買賣關係？
    原告主張被告於九十三年七月所訂立買賣契約係通謀虛偽。
    本件不動產已有高額抵押，張蓺仍以一千三百四十三萬元高
    價購買，並不合理；又未塗銷既有抵押權，相關匯款、贍養
    費計算也不正確，何況匯款不代表借款；乙○○迄未交屋等
    為論據。張蓺辯稱本件買賣係真正，不動產具有買賣契約所
    述價值，少數債權計算錯誤並不影響買賣真實性；執行假處
    分時，乙○○已交屋云云。經調查：
    (1)按民法第八十七條第一項規定，表意人與相對人通謀而為
      虛偽意思表示者，其意思表示無效。但不得以其無效對抗
      善意第三人。同法第一百十三條規定，無效法律行為之當
      事人，於行為當時知其無效，或可得而知者，應負回復原
      狀或損害賠償之責任。同法第二百四十二條則規定，債務
      人怠於行使其權利時，債權人因保全債權，得以自己之名
      義，行使其權利。但專屬於債務人本身者，不在此限。此
      外，遇有通謀虛偽意思表示時，債權人得依侵權行為法則
      請求第三人塗銷登記，亦可代位主張民法第一百十三條請
      求塗銷登記（見最高法院六十七年第五次事庭庭長總會決
      議(二)）
    (2)原告主張本件不動產於張蓺買受前，本件不動產已有高額
      抵押權，包括華南商業銀行股份有限公司最高限額抵押權
      一千三百二十萬元，王羚蘊之九百八十萬元抵押權，已如
      前述。則張蓺買受時，其剩餘價值至少應在二千三百萬元
      以上始有交易可能。然而張蓺始終未能說明如何估定殘值
      ，其遽以一千三百四十三萬元高價購買，顯與常情不符。
    (3)再者，一般對於已設定抵押權不動產買賣時，通常係由買
      受人將價金支付抵押權人以塗銷抵押權或取得清償證明。
      惟張蓺並未要求乙○○塗銷上述抵押權，即以相關債權抵
      銷買賣價金，在此情形下，張蓺隨時可能因抵押權人行使
      權利而受損，此一交易風險甚大，不符常理。
    (4)何況，張蓺所提出九十三年七月二十三日與張蓺簽訂買賣
      契約書，其上記載張蓺對原告四百二十六萬元債權、三百
      二十二個月贍養費三百二十二萬元均得抵銷買賣價金（見
      九十四年一月十八日所提證物）。惟張蓺同日所提供文件
      ，匯款期間自八十二年迄九十二年，均無資料佐證係「借
      款」，又不能說明何以多年來無端出借四百二十六萬元，
      本院不能採信其片面之詞。再者，單據所示金額僅三百四
      十四萬八千五百五十七元，亦與契約所載四百二十六萬元
      不一致；依離婚協議（張蓺九十四年一月十八日庭提），
      贍養費亦非契約書所載三百二十二萬元，實僅二百一十一
      萬元。累計差額達九十餘萬元，被告簽立總價一千三百餘
      萬元契約以前，對此相關債權計算竟有如此高額差距，顯
      非可取。
    (5)經調取本院九十三年度執全字一九九一號執行假處分案卷
      ，執行書記官於九十三年十月十六日前往現場查封時，外
      傭答稱現住人係乙○○，目前前往大陸等語。然而上述契
      約書已載明乙○○應在簽約後一月（即九十三年八月二十
      三日）交屋。如張蓺已接管該屋，外傭不致於毫無所悉。
      益徵被告二人於九十三年七月二十三日所簽訂房屋購買約
      定，實無買賣真意，其意思表示為無效。
    (6)被告二人簽訂上述買賣契約後，為辦理所有權移轉登記而
      於九十三年七月二十六日另以制式書面訂立買賣契約書，
      持向台北市大安地政事務所申辦登記，此有該所九十三年
      十二月二十日北市大地三字第０九三三一四二一八００函
      所附文件在卷可憑。九十三年七月二十三日所訂立買賣契
      約既屬無效，事後為辦理所有權移轉登記於九十三年七月
      二十六日所成立買賣契約，亦應基於同一原因而無效。
    因此，被告二人於九十三年七月二十三日、二十六日所成立
    買賣契約均屬無效。原告係乙○○之債權人，自得確認上述
    買賣關係無效，並得代位請求張蓺塗銷本件不動產所有權移
    轉登記。
三、原告基於民法第二百四十二條、第八十七條第一項、第一百
    十三條及第七百六十七條中段而提起本訴，請求確認被告二
    人關於主文第一項買賣關係不存在，並訴請張蓺塗銷主文第
    二項所示不動產登記，合於法律規定，應予准許。
四、因本案事證已臻明確，雙方其餘主張陳述及所提之證據（例
    如張蓺聲請訊問王羚蘊），均毋庸再予審酌，附此說明。
五、綜上所論，原告之訴為有理由，依民事訴訟法第八十五條第
    一項、第三百八十五條第一項前段，判決如主文。（一、二
    審訴訟費用係指法院所收取費用與登報費用，不含律師費等
    費用。）
中　　華　　民　　國　　94　　年　　3 　　月　　17　　日
                          民事第二庭法官    吳燁山
附表
┌──┬─────┬──┬────┬─────┬────┐
│編號│ 匯出銀行 │方式│  金額  │匯入銀行  │日    期│
│    │ （台灣） │    │ （元） │（美國）  │        │
├──┼─────┼──┼────┼─────┼────┤
│    │          │櫃檯│        │United    │        │
│ １ │交通銀行  │作業│52,440  │Gericy    │82.06.07│
│    │          │    │        │Bank      │        │
├──┼─────┼──┼────┼─────┼────┤
│    │          │櫃檯│        │United    │        │
│ ２ │交通銀行  │作業│52,240  │Gericy    │82.05.10│
│    │          │    │        │Bank      │        │
├──┼─────┼──┼────┼─────┼────┤
│    │          │櫃檯│        │United    │        │
│ ３ │交通銀行  │作業│26,160  │Gericy    │82.04.07│
│    │          │    │        │Bank      │        │
├──┼─────┼──┼────┼─────┼────┤
│    │          │櫃檯│        │United    │        │
│ ４ │交通銀行  │作業│270,685 │Gericy    │82.08.19│
│    │          │    │        │Bank      │        │
├──┼─────┼──┼────┼─────┼────┤
│    │          │櫃檯│        │United    │        │
│ ５ │交通銀行  │作業│100,600 │Gericy    │91.08.08│
│    │          │    │        │Bank      │        │
├──┼─────┼──┼────┼─────┼────┤
│    │          │櫃檯│        │United    │        │
│ ６ │中央信託局│作業│138,040 │Gericy    │85.03.18│
│    │          │    │        │Bank      │        │
├──┼─────┼──┼────┼─────┼────┤
│    │          │櫃檯│        │United    │        │
│ ７ │中央信託局│作業│106,250 │Gericy    │83.04.11│
│    │          │    │        │Bank      │        │
├──┼─────┼──┼────┼─────┼────┤
│    │          │櫃檯│        │United    │        │
│ ８ │中央信託局│作業│131,740 │Gericy    │83.08.30│
│    │          │    │        │Bank      │        │
├──┼─────┼──┼────┼─────┼────┤
│    │          │櫃檯│        │United    │        │
│ ９ │中央信託局│作業│52,570  │Gericy    │83.11.04│
│    │          │    │        │Bank      │        │
├──┼─────┼──┼────┼─────┼────┤
│    │          │櫃檯│        │Bank of   │        │
│１０│中央信託局│作業│166,435 │New York  │91.07.23│
│    │          │    │        │          │        │
├──┼─────┼──┼────┼─────┼────┤
│    │          │櫃檯│        │Chase     │        │
│１１│中央信託局│作業│329,385 │Manhattan │89.11.23│
│    │          │    │        │Bank      │        │
├──┼─────┼──┼────┼─────┼────┤
│    │          │櫃檯│        │Chase     │        │
│１２│中央信託局│作業│122,850 │Manhattan │89.04.25│
│    │          │    │        │Bank      │        │
├──┼─────┼──┼────┼─────┼────┤
│    │          │櫃檯│        │Bankers   │        │
│１３│中央信託局│作業│317,979 │Trust     │88.11.22│
│    │          │    │        │Company   │        │
├──┼─────┼──┼────┼─────┼────┤
│    │          │櫃檯│        │Chase     │        │
│１４│中央信託局│作業│222,931 │Manhattan │88.10.26│
│    │          │    │        │Bank      │        │
├──┼─────┼──┼────┼─────┼────┤
│    │          │櫃檯│        │Jpmorgan  │        │
│１５│中央信託局│作業│70,600  │Chase     │91.02.19│
│    │          │    │        │Bank      │        │
├──┼─────┼──┼────┼─────┼────┤
│    │          │櫃檯│        │Bank of   │        │
│１６│中央信託局│作業│164,885 │New York  │90.05.03│
│    │          │    │        │          │        │
├──┼─────┼──┼────┼─────┼────┤
│    │          │櫃檯│        │Peoples   │        │
│１７│華僑銀行  │作業│102,220 │Bank      │92.10.16│
│    │          │    │        │          │        │
├──┼─────┼──┼────┼─────┼────┤
│    │          │櫃檯│        │American  │        │
│１８│中央信託局│作業│138,090 │Express   │85.10.08│
│    │          │    │        │Bank      │        │
├──┼─────┼──┼────┼─────┼────┤
│    │          │櫃檯│        │American  │        │
│１９│中央信託局│作業│275,790 │Express   │86.03.17│
│    │          │    │        │Bank      │        │
├──┼─────┼──┼────┼─────┼────┤
│    │          │櫃檯│        │American  │        │
│２０│中央信託局│作業│138,090 │Express   │85.12.06│
│    │          │    │        │Bank      │        │
├──┼─────┼──┼────┼─────┼────┤
│    │          │櫃檯│        │American  │        │
│２１│中央信託局│作業│279,390 │Express   │86.05.30│
│    │          │    │        │Bank      │        │
├──┼─────┼──┼────┼─────┼────┤
│    │          │櫃檯│        │United    │        │
│２２│中央信託局│作業│41,715  │Gericy    │85.03.14│
│    │          │    │        │Bank      │        │
├──┼─────┼──┼────┼─────┼────┤
│    │          │櫃檯│        │Bank of   │        │
│２３│中央信託局│作業│176,357 │New York  │91.09.02│
│    │          │    │        │          │        │
├──┼─────┼──┼────┼─────┼────┤
│    │          │櫃檯│        │          │        │
│２４│中央信託局│作業│137,700 │Fleet Bank│85.10.08│
│    │          │    │        │          │        │
├──┼─────┼──┼────┼─────┼────┤
│    │          │櫃檯│        │          │        │
│２５│中央信託局│作業│137,700 │Fleet Bank│85.12.06│
│    │          │    │        │          │        │
├──┼─────┼──┼────┼─────┼────┤
│    │          │櫃檯│        │          │        │
│２６│中央信託局│作業│275,200 │Fleet Bank│86.03.17│
│    │          │    │        │          │        │
├──┼─────┼──┼────┼─────┼────┤
│    │          │櫃檯│        │          │        │
│２７│彰化銀行  │作業│148,350 │Fleet Bank│87.10.06│
│    │          │    │        │          │        │
├──┼─────┼──┼────┼─────┼────┤
│    │          │櫃檯│        │Bank of   │        │
│２８│中央信託局│作業│71,220  │New York  │92.01.14│
│    │          │    │        │          │        │
├──┼─────┼──┼────┼─────┼────┤
│    │          │櫃檯│        │United    │        │
│２９│交通銀行  │作業│12,600  │Gericy    │81.08.08│
│    │          │    │        │Bank      │        │
├──┼─────┴──┴────┴─────┴────┤
│    │原編號７已刪除，其餘編號依次遞補。              │
│備註│                                                │
│    │                                                │
└──┴────────────────────────┘
上為正本係照原本作成。
如對本判決不服，應於送達後廿日內，向本院提出上訴狀（應按
對方人數提出影本，免附郵票）。並按民事訴訟法第七十七條之
十六、之十三、台灣高等法院九十二年八月六日（九二）院田文
公字第０三０二八號函（逾十萬元之部分，均提高十分之一之裁
判費）繳納上訴費；計算公式可自司法院網站之「民事事件新制
徵收費用標準」閱覽、下載。
中　　華　　民　　國　　94　　年　　3 　　月　　17　　日
                                  書記官    柯月英
